【裁判字號】    89,上易,162
【裁判日期】    890914
【裁判案由】    詐欺
【裁判全文】
臺灣高等法院臺中分院刑事判決                    八十九年度上易字第一六二號
    上  訴  人
    即  被  告  丙○○
右上訴人因自訴人詐欺案件，不服臺灣台中地方法院八十七年度自字第一一九三號中
華民國八十八年十二月七日第一審判決（移送併辦：台灣台中地方法院檢察署八十七
年度偵績字第三八八號），提起上訴，本院判決如左：
    主    文
原判決撤銷。
丙○○連續意圖為自己不法之所有，以詐術使人將本人之物交付，處有期徒刑陸月。
    事    實
一、丙○○因在外積欠約新台幣（下同）二千萬元之鉅額債務，無力清償，致遭不詳
    姓名之債權人及地下錢莊逼債甚急，雖其明知自己經濟狀況已陷窘困並無支付能
    力，但仍隱瞞其情，利用其曾於民國（下同）八十四年二月間與其堂兄戊○○共
    同投資土地獲利，知悉戊○○尚有積蓄之機會，竟意圖為自己不法所有之概括犯
    意，先於八十四年二月二十四日至台中市○○路○段九八之二一巷十一號之一其
    堂兄戊○○家中，向戊○○佯稱：伊臨時需錢週轉，向戊○○借款新台幣（下同
    ）二百萬元，保証於二個月後清償，戊○○不疑有他，於同年月二十六日至台中
    市○○路○段八二之一七號丙○○經營之代書事務所如數交付款項予丙○○，丙○○則交付二個月票期，面額均為一百萬元之支票二紙以取信於戊○○，詎丙○○僅於八十四年四月二十六日、同年五月二十六日及六月二十六日各給付利息三
    萬元、九萬元及三萬元，合計共十五萬元外，其餘本息均未清償，上開二紙支票
    到期後亦不獲兌現，戊○○遂向丙○○求償，丙○○雖明知其財務已捉襟見肘，
    仍藉口一年後可清償，而簽發其為發票人，到期日八十五年五月二十六日、面額
    各為一百萬元之本票二紙換回上開支票，惟該二紙本票到期後仍不獲兌現，經戊○○多次催討，丙○○復改稱：伊可簽發二十張支票，每張十萬元，逐月清償該
    二百萬元，但除其中前二個月之十萬元票款兌現外，其後各期支票經提示均不獲
    兌現，戊○○始知受騙。
二、嗣丙○○為應付地下錢及固票使自己簽發之票據不致跳票起見，明知其財務已捉
    襟見肘短期內根本無轉圜改善之可能，竟承同一詐欺取財之概括犯意，再於八十
四年三月間至台中市○○區○○街一七巷十七之一號乙○住處，向乙○騙稱：他
    人要借款，且有土地抵押在伊處可供擔保，絕對安全，保證能還款，並願以其名
    義簽發支票，算是她借的，又可兼賺利息等語，致乙○陷於錯誤，遂同意每百萬
    元每月以二萬元計付利息，並提供其所有之不動產，供丙○○自行向台中市第三
    信用合作社辦理抵押借款，而連續於八十四年三月二十七日、八十五年六月二十
    八日、八十六年一月十五日、同年四月十九日分別貸得二百萬元、七十萬元、七
    十萬元、一百六十萬元，合計五百萬元轉交予丙○○，丙○○則分別簽發如附表
    所示之支票四紙予乙○，以資取信。詎丙○○取得上開款項後，旋即將之用以清
    償其前積欠之票款及地下錢莊之債務，而僅勉強自八十四年五月二十七日起至八
    十六年八月十九日給付一百九十萬二千一百十四元之利息，其後即未再給付任何
    款項給乙○，屆期丙○○無力清償該五百萬元之債務，乃藉口借款人尚未還錢或
    抵押物尚未拍賣等語搪塞，並一再要求乙○更改發票日期以延期清償，乙○應允
    後，迄八十七年四月二十日將該四紙支票提示均不獲兌現，始知受騙。
三、案經戊○○提起自訴及乙○訴由台灣台中地方法院檢察署檢察官移送併辦。
    理    由
一、訊據被告丙○○固坦承右揭向自訴人戊○○及乙○借款之事實，惟矢口否認有何
    詐欺之犯行，辯稱：伊向渠二人借款後均有按時給付利息，嗣因其夫中風住院及
    會首劉榮錕於八十四年四月三十日突然墜樓死亡，伊以其名義及其夫程依祖名義
    ，各參加劉榮錕互助會二會，每會三萬元合計十二萬元，另以同一名義參加丁○○之互助會共四會，每會亦為三萬元，但因劉榮錕意外死亡，其子丁○○就其互
    助會亦無力處理，造成被劉錕榮父子被倒會，又因向地下錢莊借款週轉不靈始無
    法付款，並無詐欺渠等之意云云。
二、經查被告如何隱瞞其向地下錢莊借款及保證期限內一定還錢之前提下，向自訴人
    戊○○借錢，又如何見被害人乙○腳疾其女又罹病，認有機可趁，即藉口有不詳
    人士要借錢，且有土地抵押，可以拿錢出來借，由她負責，使乙○不疑有他，而
    拿自己土地辦抵押借款予被告之右揭事實，分據自訴人戊○○及告訴人乙○指訴
    綦詳，並有被告簽發到期日八十五年五月二十六日、面額各一百萬元之本票影本
    二紙、面額各為十萬元之支票及本票影本共十四紙（戊○○部分）及被告所簽發
    如附表所示之支票及退票理由單影本四張（乙○部分）附卷可稽。雖被告以其曾
    支付部分利息予自訴人、乙○二人及被倒會為由，辯稱該二人均是純借款，並無
    施用詐術云云，但查被告於原審已坦稱：伊向戊○○借款時業已積欠他人債務二
    、三百萬元，借二百萬元是去貼票，除了向自訴人借款外，也向地下錢莊借錢來
    支付伊開出去的票款，伊那時在做代書，一個月可賺十萬元，不夠的想向娘家借
    錢來清償戊○○欠款（原審卷第六十三頁正、反面）；於原審八十八年一月二十
    八日審理時稱：在外債務差不多二千萬元左右，被倒了一、二百萬的互助會也向
    地下地下錢莊借錢（原審卷第二十三頁反面）；八十七年九月二十五日偵查庭稱
    ：伊只向乙○借這四次，之前沒有，那些借錢的人有還，因為我向地下錢莊借錢
    就把這些錢用掉（八十七年度偵字第一九八０八號偵查卷第七頁反面），嗣於八
    十八年一月八日偵查時亦坦稱：伊欠地下錢莊錢，向乙○借錢還地下錢莊（八十
    七年度偵績字第三八八號卷第十五頁）；而被告除向戊○○、乙○借款外，另向
    第三人甲○○借款自八十三年至八十五年間止，累計借款約六百萬元等情，業據
    証人甲○○於原審証述甚明（原審卷第七十頁正、反面），被告雖否認尚欠李女
    六百餘萬元，但其亦不諱言：仍欠甲○○一百餘萬元尚未清償；可見被告向本件
    自訴人及被害人乙○告貸之際，連同甲○○部分在內即對外負債達數百萬元以上
    ，焉有能力支付戊○○及乙○之欠款？再者，被告固曾參加劉榮錕、丁○○父子
    之互助會，但其中劉榮錕之互助會是八十三年十一月十五日起會，八十五年三月
    十五日止會期屆期，另丁○○互助會期間係八十四年四月五日起至八十五月七月
    五日止，業據被告陳明在卷，並有互助會簿在卷可查，證人劉采觀並到庭證稱：
    伊有參加劉榮錕互助會、劉榮錕死後其子丁○○接手，丁○○因經濟困難也起了
    一會，伊有參加後來均倒會（本院八十九年八月十四日訊問筆錄參照）；但依證
    人劉采觀所供，劉榮錕死後其互助會既仍由丁○○接手，表示斯時並無倒會而是
    事後因丁○○經濟情況欠佳始宣告倒會，被告於本院八十九年八月十四日調查時
    復供稱：伊有活會、也有死會計算後，丁○○目前尚欠伊五十多萬元無訛，果爾
    ，縱被告此部分所言非虛，該五十餘萬元之互助會會款顯亦不足以支付被告當時
    已積欠之數百萬元債務，而被告斯時既已債務累累，甚且須向地下錢莊借錢週轉
    ，其當時之資力已甚困窘，其主觀上亦當明知再向他人借貸巨款，短期內根本無
    清償之可能，再由其向自訴人借錢後旋即再向乙○借得二百萬元，惟仍無法清償
    自訴人，更足證被告明知並可得預見其向自訴人及乙○所借之款項，充其量只能
    解決燃眉之急，並無法供全部債務之需，其所謂原計劃以會款清償自訴人債務云
    云，應屬事後辯解之詞，不足採信。
三、至被告辯稱伊先生程依祖於八十四年五月間中風入院，使其債務更形困難云云，
    固據其提出診斷証明書一紙以為証，惟本件被告自承所借得之款項均係償還之前
    開出去之票款及返還地下錢莊，俱見被告經濟狀況之惡化係在借款當時即已存在
    ，其夫中風則為事後偶發之事件，被告並非因此不幸之事始陷於無資力，況被告
    及自訴人均供稱：被告先生目前仍在台中市政府上班，控制情況仍算良好，益足
    徵其夫之中風，對其資金調度及經濟之影響是一時而非持續性，故不能以此一時
    之偶發不幸，資為被告無詐欺犯意之有利憑證。雖被告又以其曾給付自訴人十五
    萬元利息，並按期支付利息給乙○達二年餘，金額共一百九十餘萬元，伊實因經
    濟困難且不動產不景氣，代書業務不振始遲延返還借款，並無詐騙之意云云，但
    查依原審向台中市第六信用合作社函查被告自八十四年二月起同年五月間之存款
    往來明細顯示：被告八十四年一月之月底結餘僅四萬七千二百零九元，其於二月
    二十七日及三月二十八日雖各入帳二百十七萬元，但其中二百萬元均於翌日即行
    支出，而最後一筆存款係八十四年四月二十九日，金額為六萬元，截至同年四月
    底其銀行戶頭結餘僅四萬二千二百九十一元；由被告前開三個月間之銀行往來資
    料可知：被告之財務狀況已十分吃緊，苟非自訴人及乙○四百萬元借款之注溢，
    其根本無資力應付各項開銷，詎其竟刻意隱瞞上情，藉詞二個月內一定歸還，或
    借款人有土地設定抵押在伊處，絕對沒問題云云，致自訴人、乙○誤信被告之債
    信及支付能力，而允以借款，其後被告果因債台高築而無力還錢，縱其間被告曾
    勉力支付各十五萬元及一百九十餘萬元利息予自訴人及乙○，甚至各清償二十萬
    元（自訴人部分）、二十五萬元（乙○部分）之本金債務，但此終為事後之行為
    ，與其借款之初是否施用詐術無涉，況其所支付之利息與其借款金額相比亦難謂
    為相當，由是可知被告於借款之初，即明知其代書業務及銀行存款已不足以償還
    各項債務，仍徒託空言先後向自訴人及乙○取得高達七百萬元之借款，顯有詐欺
    之不法意圖，空言辯稱：無詐騙之意圖，為民事糾紛，委無足取，被告罪證明確
    ，其犯行洵堪認定。
四、核被告所為，係犯刑法第三百三十九條第一項之詐欺取財罪。其前後數次詐騙行
    為，時間緊接，犯罪構成要件相當，顯係基於概括之犯意為之，為連續犯，爰依
    刑法第五十六條之規定以一罪論，並加重其刑。被告詐欺乙○部分，與自訴部分
    因具有連續犯之裁判上一罪關係，並經檢察官移送併辦，自得併予審酌，原審因
    之予以論罪科刑，固非無見，但查被告與本件自訴人及被害人乙○於本院審理期
    間，已達成和解，被害人並一再懇求給予被告機會，以利債務之清償與處理，原
    判決就此未及審酌，就被告犯後曾支付之利息金額達二百萬元一節亦漏未斟酌，
    上訴意旨空言無詐騙之不法意圖指摘原判決不當云云，雖無足取，但原判決既有
    可議之處，自應由本院予以撤銷改判，爰審酌被告犯罪之動機、目的、方法、手
    段，所詐得之財物合計達七百萬元，事後曾清償之本金及利息金額，已與被害人
    達成和解，犯後態度及八十七年十二月九日因侵占罪經本院判有期徒刑一年二月
    ，緩刑四年等一切情狀，量處如主文第二項所示之刑，以示懲戒。
據上論結，應依刑事訴訟法第三百六十九條第一項前段、第三百六十四條、第三百四
十三條、第二百九十九條第一項前段、刑法第五十六條、第三百三十九條第一項、罰
金罰鍰提高標準條例第一條前段判決如主文。
中      華      民      國    八十九     年      九       月     十四   日
                                  臺灣高等法院臺中分院刑事第七庭
                                        審判長法  官  林  榮  龍
                                              法  官  江  錫  麟
                                              法  官  謝  說  容
右正本證明與原本無異。
不得上訴。
                                              書記官  黃  薰  慧
中      華      民      國    八十九     年      九       月     十八   日
  附表
┌──┬─────┬─────────┬──────┬────────┐
│編號│   發票人 │   付款人         │   金額     │ 發票日         │
├──┼─────┼─────────┼──────┼────────┤
│ 一 │   丙○○ │  台中市第六信用合│  一百萬元  │ 原為84.10.26   │
│    │          │  作社西屯分社    │            │ 後改為87.4.19  │
├──┼─────┼─────────┼──────┼────────┤
│ 二 │   丙○○ │  同右            │  二百十四萬│ 原為85.3.27    │
│    │          │                  │  元        │ 後改為87.4.19  │
├──┼─────┼─────────┼──────┼────────┤
│ 三 │   丙○○ │  同右            │  九十七萬三│ 原為85.6.25    │
│    │          │                  │  千元      │ 後改為87.4.19  │
├──┼─────┼─────────┼──────┼────────┤
│ 四 │   丙○○ │  同右            │  一百萬元  │ 原為85.12.31   │
│    │          │                  │            │ 後改為87.4.19  │
└──┴─────┴─────────┴──────┴────────┘
                                                                        Ｉ


司法院資訊處製作；財團法人民間司法改革基金會備份。
